ACORDAO-COMPLETO-2548695

ACÓRDÃO 6736/2022 ATA 37/2022 - SEGUNDA CÂMARA

VISTOS, relatados e discutidos estes autos da Tomada de Contas Especial instaurada pelo Fundo Nacional de Saúde contra a sociedade empresária M. M. Goncalves Produtos Farmacêuticos Ltda. e os Srs. Luiz Valtercides Comodaro Junior, Rafael Pereira dos Santos de Oliveira e Evandro Fico de Amorim, em face da aplicação irregular de recursos do Sistema Único de Saúde no âmbito do Programa Farmácia Popular do Brasil - Aqui Tem Farmácia Popular. 
ACORDAM os Ministros do Tribunal de Contas da União, reunidos em sessão da 2ª Câmara, ante as razões expostas pelo Relator em:
9.1. com fundamento nos arts. 1º, inciso I, 16, inciso III, alíneas "b" e "c", 19, caput, e 23, inciso III, da Lei 8.443/1992, julgar irregulares as contas dos Srs. Luiz Valtercides Comodaro Junior, Rafael Pereira dos Santos de Oliveira e Evandro Fico de Amorim;
9.2. com fundamento nos arts. 1º, inciso I, 16, inciso III, alínea "c", 19, caput, e 23, inciso III, da Lei 8.443/1992, julgar irregulares as contas da sociedade empresária M. M. Goncalves Produtos Farmacêuticos Ltda.;
9.3. condenar, solidariamente, os Srs. Luiz Valtercides Comodaro Junior, Rafael Pereira dos Santos de Oliveira e Evandro Fico de Amorim e a empresa M. M. Goncalves Produtos Farmacêuticos Ltda., na forma indicada abaixo, ao pagamento das quantias a seguir especificadas, atualizadas monetariamente e acrescidas dos juros de mora, calculados a partir das correspondentes datas até a efetiva quitação, fixando-lhes o prazo de 15 (quinze) dias, a contar do recebimento das notificações, para que comprovem, perante o Tribunal (art. 214, inciso III, alínea "a", do Regimento Interno/TCU) , o recolhimento da dívida ao Fundo Nacional de Saúde, na forma da legislação em vigor:
9.3.1. empresa M. M. Goncalves Produtos Farmacêuticos Ltda. e Srs. Luiz Valtercides Comodaro Júnior e Rafael Pereira dos Santos de Oliveira:
	DATA DA OCORRÊNCIA
	VALOR ORIGINAL
 (R$) 

	08/10/2012
	        92,88 

	08/10/2012
	      294,00 

	08/11/2012
	        99,82 

	09/11/2012
	      391,80 

9.3.2. empresa M. M. Goncalves Produtos Farmacêuticos Ltda. e Srs. Luiz Valtercides Comodaro Júnior, Rafael Pereira dos Santos de Oliveira e Evandro Fico de Amorim:
                      TRIBUNAL DE CONTAS DA UNIÃO	TC Processo 000.656/2020-8
	DATA DA OCORRÊNCIA
	VALOR ORIGINAL
 (R$) 

	18/12/2012
	      487,20 

	18/12/2012
	      113,59 

	30/12/2012
	      396,00 

	30/12/2012
	      102,98 

	19/02/2013
	      113,24 

	07/03/2013
	      450,00 

	14/03/2013
	      180,11 

	14/03/2013
	      424,20 

	08/04/2013
	      247,20 

	17/04/2013
	        47,98 

	31/05/2013
	      498,60 

	31/05/2013
	      228,17 

	04/06/2013
	        24,03 

	04/06/2013
	        19,20 

	04/06/2013
	      666,60 

	04/06/2013
	      231,25 

	02/07/2013
	        19,20 

	02/07/2013
	        24,03 

	02/07/2013
	      296,59 

	02/07/2013
	      604,80 

	25/07/2013
	      310,63 

	25/07/2013
	        37,80 

	25/07/2013
	        79,20 

	25/07/2013
	      753,60 

	30/08/2013
	        24,03 

	30/08/2013
	        19,20 

	30/08/2013
	      849,60 

	30/08/2013
	      320,81 

	1º/10/2013
	        19,20 

	1º/10/2013
	      868,80 

	02/10/2013
	        24,03 

	02/10/2013
	      320,81 

	12/11/2013
	        24,03 

	12/11/2013
	        19,20 

	12/11/2013
	      859,80 

	12/11/2013
	      310,63 

	09/12/2013
	        62,40 

	09/12/2013
	        48,06 

	09/12/2013
	      795,60 

	09/12/2013
	      345,55 

	30/12/2013
	        19,20 

	30/12/2013
	      230,07 

	30/12/2013
	        24,03 

	30/12/2013
	      664,80 

	07/02/2014
	      609,60 

	28/02/2014
	      550,80 

	28/02/2014
	      120,34 

	28/02/2014
	        48,06 

	28/02/2014
	        48,06 

	05/03/2014
	   5.228,40 

	05/03/2014
	        50,40 

	05/03/2014
	        43,20 

	16/04/2014
	      103,20 

	16/04/2014
	          2,40 

	16/04/2014
	   8.345,70 

	16/04/2014
	   1.363,23 

	16/04/2014
	        75,86 

	16/04/2014
	        12,00 

	12/05/2014
	   2.203,20 

	12/05/2014
	 11.763,60 

	12/05/2014
	        24,03 

	12/05/2014
	          9,60 

	12/05/2014
	        10,18 

	12/05/2014
	      144,00 

	12/05/2014
	      116,48 

	12/05/2014
	        98,40 

	12/05/2014
	      109,65 

	12/05/2014
	      127,20 

	12/05/2014
	          2,40 

	02/06/2014
	          2,40 

	02/06/2014
	        10,18 

	02/06/2014
	        24,03 

	02/06/2014
	   2.106,81 

	02/06/2014
	 11.662,20 

	02/06/2014
	        78,60 

	02/06/2014
	      156,00 

	02/06/2014
	      130,80 

	02/06/2014
	      122,99 

	02/06/2014
	        55,20 

	07/07/2014
	        43,20 

	07/07/2014
	          2,40 

	07/07/2014
	        10,18 

	07/07/2014
	        78,60 

	07/07/2014
	        24,03 

	07/07/2014
	      152,40 

	07/07/2014
	      153,60 

	07/07/2014
	 12.299,10 

	07/07/2014
	   2.258,28 

	07/07/2014
	      130,01 

	31/07/2014
	          2,40 

	31/07/2014
	          2,40 

	31/07/2014
	 14.211,60 

	31/07/2014
	        93,60 

	31/07/2014
	      192,00 

	31/07/2014
	      212,40 

	1º/08/2014
	      122,99 

	1º/08/2014
	      147,22 

	1º/08/2014
	        10,18 

	1º/08/2014
	        24,03 

	1º/08/2014
	   3.056,94 

	1º/09/2014
	          2,40 

	1º/09/2014
	          2,40 

	1º/09/2014
	      217,20 

	1º/09/2014
	      188,40 

	1º/09/2014
	      135,60 

	1º/09/2014
	 16.696,80 

	09/09/2014
	   3.951,99 

	09/09/2014
	        24,03 

	09/09/2014
	        10,18 

	09/09/2014
	      136,84 

	09/09/2014
	        35,74 

	09/09/2014
	      123,19 

	1º/10/2014
	      231,60 

	1º/10/2014
	      272,40 

	1º/10/2014
	          2,40 

	1º/10/2014
	        14,40 

	1º/10/2014
	 16.130,70 

	1º/10/2014
	      200,40 

	02/10/2014
	   3.951,99 

	02/10/2014
	        48,06 

	02/10/2014
	        10,18 

	02/10/2014
	      147,22 

	02/10/2014
	        35,74 

	02/10/2014
	      112,81 

	03/11/2014
	          2,40 

	03/11/2014
	        24,03 

	03/11/2014
	        24,00 

	03/11/2014
	 20.348,70 

	03/11/2014
	   5.246,37 

	03/11/2014
	        10,18 

	03/11/2014
	        35,74 

	03/11/2014
	      291,60 

	03/11/2014
	      236,40 

	03/11/2014
	        88,78 

	03/11/2014
	      275,63 

	03/11/2014
	      150,00 

	28/11/2014
	        35,74 

	28/11/2014
	        44,39 

	28/11/2014
	      234,91 

	28/11/2014
	        10,18 

	28/11/2014
	   4.199,85 

	28/11/2014
	        24,03 

	1º/12/2014
	 15.473,40 

	1º/12/2014
	        31,20 

	1º/12/2014
	      142,80 

	1º/12/2014
	      147,60 

	1º/12/2014
	      106,80 

	14/01/2015
	      295,89 

	14/01/2015
	      153,60 

	14/01/2015
	      193,20 

	14/01/2015
	        88,78 

	14/01/2015
	      268,80 

	14/01/2015
	          2,40 

	14/01/2015
	   5.039,82 

	14/01/2015
	 20.011,20 

	14/01/2015
	        28,80 

	14/01/2015
	        24,03 

	14/01/2015
	        39,51 

	09/02/2015
	        78,00 

	09/02/2015
	      175,20 

	09/02/2015
	      112,81 

	09/02/2015
	        29,33 

	09/02/2015
	      291,60 

	09/02/2015
	        10,18 

	09/02/2015
	          2,40 

	09/02/2015
	        24,03 

	09/02/2015
	        31,20 

	09/02/2015
	   4.227,39 

	09/02/2015
	      257,91 

	09/02/2015
	 18.264,60 

	03/03/2015
	        10,18 

	03/03/2015
	        24,03 

	03/03/2015
	        14,40 

	03/03/2015
	   5.218,83 

	03/03/2015
	 20.592,60 

	03/03/2015
	          2,40 

	03/03/2015
	      278,40 

	03/03/2015
	        39,51 

	03/03/2015
	      169,20 

	03/03/2015
	        92,45 

	03/03/2015
	        86,40 

	03/03/2015
	      191,73 

	02/04/2015
	 15.062,40 

	02/04/2015
	   3.607,74 

	02/04/2015
	        73,20 

	02/04/2015
	        85,11 

	02/04/2015
	      156,00 

	02/04/2015
	      112,81 

	02/04/2015
	      184,80 

	02/04/2015
	        10,18 

	02/04/2015
	          2,40 

	02/04/2015
	        10,18 

	02/04/2015
	        24,03 

	02/04/2015
	        21,60 

	05/05/2015
	          2,40 

	05/05/2015
	      124,52 

	05/05/2015
	        92,40 

	05/05/2015
	        64,75 

	05/05/2015
	      188,40 

	05/05/2015
	        39,51 

	05/05/2015
	        10,18 

	05/05/2015
	        14,40 

	05/05/2015
	   4.392,63 

	05/05/2015
	 16.991,40 

	05/05/2015
	      208,80 

	12/06/2015
	 19.296,30 

	12/06/2015
	        30,00 

	12/06/2015
	          2,40 

	12/06/2015
	      188,40 

	12/06/2015
	      235,20 

	12/06/2015
	      102,00 

	15/06/2015
	   5.039,82 

	15/06/2015
	        10,18 

	15/06/2015
	          3,77 

	15/06/2015
	        78,60 

	15/06/2015
	      208,32 

9.4. aplicar, individualmente, aos Srs. Luiz Valtercides Comodaro Junior, Rafael Pereira dos Santos de Oliveira e Evandro Fico de Amorim e à empresa M. M. Goncalves Produtos Farmacêuticos Ltda. a multa prevista no art. 57 da Lei 8.443/1992, no valor de R$ 50.000,00 (cinquenta mil reais) , fixando-lhes o prazo de 15 (quinze) dias, a contar das notificações, para que comprovem, perante o Tribunal (art. 214, inciso III, alínea "a", do Regimento Interno/TCU) , o recolhimento da dívida ao Tesouro Nacional, atualizada monetariamente desde a data deste Acórdão até a do efetivo recolhimento, se for paga após o vencimento, na forma da legislação em vigor;
9.5. autorizar, caso requerido, nos termos do art. 26 da Lei 8.443/1992, o parcelamento das dívidas a que se referem os subitens 9.3 e 9.4 acima, em até 36 (trinta e seis) parcelas mensais e sucessivas, sobre as quais incidirão os correspondentes acréscimos legais (débito: atualização monetária e juros de mora; multa: atualização monetária) , cientificando os responsáveis de que a falta de pagamento de qualquer parcela importará no vencimento antecipado do saldo devedor, sem prejuízo das demais medidas legais;
9.6. autorizar, desde logo, a cobrança judicial das dívidas a que se refere este Acórdão, caso não atendidas as notificações, nos termos do art. 28, inciso II, da Lei 8.443/1992; e
9.7. remeter cópia deste Acórdão à Procuradoria da República no Estado de São Paulo, nos termos do art. 16, § 3º, da Lei 8.443/1992 c/c o § 7º do art. 209 do Regimento Interno do TCU, bem como ao Fundo Nacional de Saúde, para ciência.

Tomada de Contas Especial instaurada em face da aplicação irregular de recursos do Sistema Único de Saúde no âmbito do Programa Farmácia Popular do Brasil  Aqui Tem Farmácia Popular.

Segunda Câmara

Fundo Nacional de Saúde - FNS.

3. Responsáveis: M. M. Goncalves Produtos Farmacêuticos Ltda. (07.804.569/0001-59), Luiz Valtercides Comodaro Junior (XXX.747.776-XX), Rafael Pereira dos Santos de Oliveira (XXX.599.528-XX) e Evandro Fico de Amorim (XXX.590.498-XX).

13.1. Ministros presentes: Antonio Anastasia (na Presidência) e Augusto Nardes.
13.2. Ministro-Substituto convocado: Marcos Bemquerer Costa (Relator).

MARCOS BEMQUERER

Trata-se da Tomada de Contas Especial instaurada pelo Fundo Nacional de Saúde contra a sociedade empresária M. M. Goncalves Produtos Farmacêuticos Ltda. e os Srs. Luiz Valtercides Comodaro Junior, Rafael Pereira dos Santos de Oliveira e Evandro Fico de Amorim, em face da aplicação irregular de recursos do Sistema Único de Saúde (SUS) , no âmbito do Programa Farmácia Popular do Brasil - Aqui Tem Farmácia Popular (PFPB) . 
2.	Transcrevo, em parte e com alguns ajustes de forma, a instrução inserta à peça 140 empreendida pela Secretaria de Controle Externo de Tomada de Contas Especial - Secex/TCE, que resumiu o iter processual, bem como promoveu a análise de mérito dos autos:
"Programa Farmácia Popular do Brasil
2.	O Farmácia Popular do Brasil é um programa do Governo Federal que procura ampliar o acesso da população a medicamentos necessários para o tratamento de doenças com grande ocorrência no país.
3.	As farmácias e drogarias que aderem ao programa fornecem aos cidadãos, de forma gratuita, medicamentos para o tratamento de hipertensão, diabetes e asma. Além desses, são disponibilizados, com até 90% de desconto, medicamentos para rinite, dislipidemia, doença de Parkinson, osteoporose, glaucoma, anticoncepcionais e fraldas geriátricas. 
4.	Para ter acesso ao medicamento, o cidadão precisa comparecer ao estabelecimento credenciado portando CPF próprio, receita médica válida e documento com foto, bem como assinar o cupom vinculado e o cupom fiscal no ato da aquisição.
5.	Para cada dispensação realizada, o Ministério da Saúde reembolsa o comerciante conforme a tabela de referência de preços de medicamentos, disponibilizada em: http://portalms.saude.gov.br/acoes-e-programas/farmacia-popular/legislacao.
6.	O cadastro dos estabelecimentos da rede privada de comércio farmacêutico se dá mediante a entrega da documentação solicitada e o preenchimento do formulário de inscrição e do Requerimento e Termo de Adesão (RTA) .
7.	A participação no Programa Farmácia Popular do Brasil - PFPB é voluntária e as farmácias e drogarias que pretendem participar devem assinar termo no qual declaram estar cientes do conteúdo e das exigências da Portaria que rege o Programa, as quais aceitam e se comprometem a cumprir.
Auditoria do Denasus e Instauração da TCE
8.	A presente TCE originou-se de constatações do Departamento Nacional de Auditoria do SUS (Denasus) em auditoria realizada de fevereiro a junho de 2016, com a finalidade de avaliar a execução do Programa Farmácia Popular do Brasil junto à sociedade empresária M. M. Goncalves Produtos Farmacêuticos Ltda., abrangendo o período de outubro de 2012 a junho de 2015, com foco no cumprimento das normas estabelecidas pela Portaria GM/MS nº 971/2012, vigente de 15/5/2012 a 27/1/2016, que dispunha sobre o Programa Farmácia Popular do Brasil.
9.	De acordo com o Relatório de Auditoria nº 16192 do Denasus e seus anexos (peças 3-8) , foram constatadas irregularidades que representavam R$ 324.784,35, em valores históricos. 
10. Foram constatadas, no referido Relatório, as seguintes irregularidades:
10.1. falta e/ou falha na documentação comprobatória de dispensações de medicamentos do Programa Farmácia Popular do Brasil, caracterizada por:
a)	registro de dispensação de medicamentos sem notas fiscais que comprovem a aquisição, contrariando o disposto nos arts. 23, 39 e 40 da Portaria GM/MS nº 971/2012, vigente de 15/5/2012 a 27/1/2016; evidência: constatação 433852 (peça 8, p. 21-24) ;
b)	registro de dispensação de medicamentos em nome de pessoas falecidas, contrariando o disposto nos arts. 21 e 23 da Portaria GM/MS nº 971/2012, vigente de 15/5/2012 a 27/1/2016; evidência: constatação 433856 (peça 8, p. 25-28) ;
c)  não apresentação de cópia do cupom fiscal, cupom vinculado e/ou receitas médicas solicitados, contrariando o disposto nos arts. 21, 22, 23, 39 e 40 da Portaria GM/MS nº 971/2012, vigente de 15/5/2012 a 27/1/2016; evidência: constatação 433863 (peça 8, p. 32-35) ;
d)	registro de dispensação de medicamentos em nome de funcionários/responsáveis do estabelecimento, sem apresentação de documentação comprobatória, contrariando o disposto nos arts. 21, 22, 23, 39 e 40 da Portaria GM/MS nº 971/2012; evidência: constatação 433860 (peça 8, p. 28-31) ; e
e)	registro de dispensação de medicamentos em nome de pessoas que declararam não conhecer a empresa e não terem adquirido tais medicamentos, contrariando o disposto nos arts. 23 e 40 da Portaria GM/MS nº 971/2012; evidência: constatação 433872 (peça 8, p. 39-42) .
11. O detalhamento do débito apurado pelo Denasus consta da peça 8, p. 43-70, e peça 7, p. 1-38. 
12. Diante das constatações o Denasus deu oportunidade de defesa aos responsáveis, em obediência aos princípios constitucionais que asseguraram o direito ao contraditório e à ampla defesa, como demonstram as notificações expedidas em 13/6/2016 e 4/7/2016 (peças 13, 15 e 18) e Edital em 21/6/2016 (peça 17) . Conforme cita o Relatório de Auditoria nº 16192, os responsáveis apresentaram justificativas, as quais não lograram afastar as irregularidades apontadas. 
13. Superada a fase de defesa administrativa, foram emitidas notificações de cobrança pela Secretaria Executiva do FNS aos responsáveis, em ofícios emitidos em 8/8/2017 (peças 23, 26 e 28) e Editais em 28/9/2017 e 10/10/2017 (peças 22, 25 e 30) . 
14. Assim, o motivo que levou à instauração da presente Tomada de Contas Especial está materializado por prejuízo causado pela sociedade empresária M. M. Goncalves Produtos Farmacêuticos Ltda. ao Programa Farmácia Popular do Brasil, no valor histórico de R$ 324.784,35, no período de outubro de 2012 a junho de 2015, tendo em vista irregularidades que contrariaram as normas vigentes à época, especialmente a Portaria GM/MS nº 971/2012, vigente de 15/5/2012 a 27/1/2016, frente às constatações apontadas no Relatório de Auditoria nº 16192 do Denasus (peça 8) e consolidadas na Matriz de Responsabilização acostada pelo órgão instaurador (peça 36) .
15. Com base no Relatório de Auditoria do Denasus e com fundamento na IN/TCU 71/2012, alterada pela IN/TCU 76/2016 e DN/TCU 155/2016, o Fundo Nacional de Saúde autorizou a instauração de Tomada de Contas Especial (peças 1-2) .
16. O Relatório Completo do Tomador de Contas Especial nº 29/2018 (peça 37) registra a apuração de fatos, a quantificação do dano, bem como a identificação dos responsáveis, nos termos do art. 2º da IN TCU 71/2012.
17. Registra, ainda, que foi dada oportunidade de defesa aos responsáveis, conforme as notificações relacionadas no item 'V' do Relatório do tomador, expedidas visando à regularização das contas e o ressarcimento do dano (peça 37, p. 24-25) . Conforme item 'VI' do mesmo Relatório, os responsáveis não apresentaram justificativas após a emissão do Relatório de Auditoria. 
18. O Tomador de Contas Especial, em seu Relatório nº 29/2018 (peça 37, p. 28) , chegou às mesmas conclusões quanto às irregularidades apuradas pelo Denasus no Relatório de Auditoria nº 16192 (peça 8) . 
19. Por fim, o tomador de contas concluiu pela responsabilização da sociedade empresária M. M. Goncalves Produtos Farmacêuticos Ltda. solidariamente com o Sr. Luiz Valtercides Comodaro Junior, o Sr. Rafael Pereira dos Santos de Oliveira e o Sr. Evandro Fico de Amorim, quantificando-se o débito no valor de R$ 462.448,95, atualizado em 1º/11/2018 (peça 37, p. 2) . A inscrição em conta de responsabilidade, no SIAFI, foi efetuada mediante a Nota de Lançamento de Sistema nº 2018NS044945, de 1/11/2018 (peça 34) .
20. Uma vez concluída a TCE no âmbito do Fundo Nacional de Saúde, esta foi remetida ao Ministério da Transparência e Controladoria-Geral da União, o qual emitiu o Relatório de Auditoria nº 2097/2018 (peça 39) , que anui com as conclusões do Relatório de Auditoria nº 16192 do Denasus (peça 8) e Relatório de Tomada de Contas Especial nº 29/2018 (peça 37) . 
21. Diante disso, a Secretaria [Federal] de Controle Interno certificou a irregularidade das contas (peça 40) , acompanhado do parecer do dirigente do órgão de controle interno (peça 41) , tendo o Ministro de Estado da Saúde, Sr. Luiz Henrique Mandetta, registrado o conhecimento das conclusões daquele órgão de controle interno (peça 42) . 
22. Autuada no TCU em 21/1/2020, foi realizada Instrução Preliminar com proposta de citação (peça 44) do estabelecimento comercial M. M. Goncalves Produtos Farmacêuticos Ltda. (CNPJ 07.804.569/0001-59) , do Sr. Luiz Valtercides Comodaro Junior (CPF XXX.747.776-XX) , do Sr. Rafael Pereira dos Santos de Oliveira (CPF XXX.599.528-XX) e do Sr. Evandro Fico de Amorim (CPF XXX.590.498-XX) , proposta essa que obteve parecer favorável da Subunidade (peça 45) e da Unidade (peça 46) . 
23. Os responsáveis foram citados por meio dos seguintes expedientes:
	Natureza
	Comunicação 
	Data de expedição
	Peça
	Destinatário
	Origem do endereço
	Data da ciência ou motivo da devolução
	Peça da ciência
	Peça da Resposta

	Citação
	Edital 0668/2020-Seproc
	25/05/2020
	62
	M. M. Goncalves Produtos Farmacêuticos Ltda.
	Outros
	26/05/2020
	64
	Não houve

	Citação
	Ofício 16852/2020-Seproc
	07/05/2020
	52
	Evandro Fico de Amorim
	Receita Federal
	13/05/2020
	58
	76, 77

	Citação
	Ofício 16853/2020-Seproc
	07/05/2020
	51
	M. M. Goncalves Produtos Farmacêuticos Ltda.
	Outros
	Mudou-se
	Não houve
	Não houve

	Citação
	Ofício 16854/2020-Seproc
	07/05/2020
	53
	Luiz Valtercides Comodaro Junior
	Receita Federal
	Mudou-se
	Não houve
	Não houve

	Citação
	Ofício 16855/2020-Seproc
	07/05/2020
	54
	Rafael Pereira dos Santos de Oliveira
	Receita Federal
	Mudou-se
	Não houve
	Não houve

	Citação
	Ofício 23831/2020-Seproc
	28/05/2020
	65
	M. M. Goncalves Produtos Farmacêuticos Ltda.
	Renach
	29/05/2020
	69
	Não houve

	Citação
	Ofício 23834/2020-Seproc
	28/05/2020
	66
	M. M. Goncalves Produtos Farmacêuticos Ltda.
	Receita Federal
	01/06/2020
	70
	Não houve

	Citação
	Ofício 23835/2020-Seproc
	27/05/2020
	63
	Luiz Valtercides Comodaro Junior
	Renach
	29/05/2020
	68
	Não houve

	Citação
	Ofício 23836/2020-Seproc
	28/05/2020
	67
	Rafael Pereira dos Santos de Oliveira
	Outros
	01/06/2020
	71
	Não houve

24. No dia 17/6/2020, foi juntada procuração outorgando ao Sr. Edilson da Silva (OAB/SP 114.181) e ao Sr. Bruno de Castro Silva (OAB/SP 229.037) poderes para representar o Sr. Evandro Fico de Amorim (peça 72) . 
25. No dia 19/6/2020, o Sr. Evandro Fico de Amorim apresentou suas alegações de defesa (peças 76-77) .
26. Apesar de a empresa M. M. Goncalves Produtos Farmacêuticos Ltda., o Sr. Luiz Valtercides Comodaro Junior e o Sr. Rafael Pereira dos Santos de Oliveira terem sido devidamente citados, não atenderam à citação e não se manifestaram quanto às irregularidades verificadas.
27. No dia 10/12/2020, foi realizada instrução de mérito (peça 90) com proposta de:
a)  considerar revéis, para todos os efeitos, o estabelecimento comercial M. M. Goncalves Produtos Farmacêuticos Ltda. (CNPJ 07.804.569/0001-59) , o Sr. Luiz Valtercides Comodaro Junior (CPF XXX.747.776-XX) e o Sr. Rafael Pereira dos Santos de Oliveira (CPF XXX.599.528-XX) ; 
b)  acatar as alegações de defesa apresentadas pelo Sr. Evandro Fico de Amorim (CPF XXX.590.498-XX) e excluí-lo da relação de responsáveis; e 
c)  julgar irregulares as contas do estabelecimento comercial M. M. Goncalves Produtos Farmacêuticos Ltda. (CNPJ 07.804.569/0001- 59) , do Sr. Luiz Valtercides Comodaro Junior (CPF XXX.747.776-XX) e do Sr. Rafael Pereira dos Santos de Oliveira (CPF XXX.599.528-XX) , e condená-los, solidariamente, ao pagamento do débito.
28. Tal proposta foi acolhida pela Subunidade (peça 91) e Unidade (peça 92) . O Ministério Público de Contas, no entanto, divergiu parcialmente da proposta, pois entendeu que não merece ser excluída a responsabilidade de Evandro Fico de Amorim (peça 101) , propondo a devolução dos autos à unidade técnica, a fim de que notificasse os responsáveis para que, no prazo de 15 dias, se manifestem, caso quisessem, sobre os novos documentos trazidos aos autos pela unidade técnica (peça 79) e pelo MP de Contas (peças 94 a 100) , proposta com a qual concordou o Relator (peça 102) .
29. Os responsáveis foram notificados por meio dos seguintes expedientes:
	Natureza
	Comunicação 
	Data de expedição
	Peça
	Destinatário
	Origem do endereço
	Data da ciência ou motivo da devolução
	Peça da ciência
	Peça da Resposta

	Notificação
	Edital 1648/2021-Seproc
	29/12/2021
	133
	Rafael Pereira dos Santos de Oliveira
	Receita Federal
	30/12/2021
	138
	Não houve

	Notificação
	Edital 1649/2021-Seproc
	29/12/2021
	134
	Luiz Valtercides Comodaro Junior
	Receita Federal
	30/12/2021
	137
	Não houve

	Notificação
	Edital 1650/2021-Seproc
	29/12/2021
	135
	M. M. Goncalves Produtos Farmacêuticos Ltda.
	Receita Federal
	30/12/2021
	136
	Não houve

	Notificação
	Ofício 6841/2021-Seproc
	10/03/2021
	108
	Edilson da Silva
	Procuração
	31/03/2021
	113
	Não houve

	Notificação
	Ofício 6842/2021-Seproc
	10/03/2021
	107
	Luiz Valtercides Comodaro Junior
	Renach
	Mudou-se
	Não houve
	Não houve

	Notificação
	Ofício 6844/2021-Seproc
	10/03/2021
	106
	M. M. Goncalves Produtos Farmacêuticos Ltda.
	Renach
	Mudou-se
	Não houve
	Não houve

	Notificação
	Ofício 6845/2021-Seproc
	10/03/2021
	105
	M. M. Goncalves Produtos Farmacêuticos Ltda.
	Receita Federal
	17/03/2021
	111
	Não houve

	Notificação
	Ofício 6848/2021-Seproc
	10/03/2021
	104
	Rafael Pereira dos Santos de Oliveira
	Outros
	17/03/2021
	112
	Não houve

30. Notificados, os responsáveis optaram por não se manifestar sobre os novos documentos trazidos aos autos.
 (...) 
Caracterização das irregularidades geradoras do dano ao erário
35. Extrai-se da situação sintetizada na seção 'histórico' desta instrução que o tomador de contas identificou como ilícito gerador do dano as seguintes irregularidades, o que teria ocasionado um prejuízo de R$ 324.784,35:
35.1. Falta e/ou falha na documentação comprobatória de dispensações de medicamentos do Programa Farmácia Popular do Brasil, caracterizada por:
'a)	 Ocorrência 1: registro de dispensação de medicamentos sem notas fiscais que comprovem a aquisição;
Dispositivos violados: arts. 23, 39 e 40 da Portaria GM/MS nº 971/2012, vigente de 15/5/2012 a 27/1/2016; 
Responsáveis: M. M. Goncalves Produtos Farmacêuticos Ltda., Sr. Luiz Valtercides Comodaro Junior, sócio administrador, desde 28/8/2012, Sr. Rafael Pereira dos Santos de Oliveira, sócio administrador, desde 29/10/2012, e Sr. Evandro Fico de Amorim, administrador por procuração (peça 9, p.15-16) , no período de 12/11/2012 a 24/8/2016; 
Conduta: não apresentar notas fiscais que comprovem a compra e a existência em estoque dos medicamentos dispensados;
Evidência: Constatação 433852 do Relatório de Auditoria nº 16192 do Denasus (peça 8, p. 21-24) ;
b)	Ocorrência 2: registro de dispensação de medicamentos em nome de pessoas falecidas;
Dispositivos violados: arts. 21 e 23 da Portaria GM/MS nº 971/2012, vigente de 15/5/2012 a 27/1/2016; 
Responsáveis: M. M. Goncalves Produtos Farmacêuticos Ltda., Sr. Luiz Valtercides Comodaro Junior, sócio administrador, desde 28/8/2012, Sr. Rafael Pereira dos Santos de Oliveira, sócio administrador, desde 29/10/2012, e Sr. Evandro Fico de Amorim, administrador por procuração (peça 9, p. 15-16) , no período de 12/11/2012 a 24/8/2016;
Conduta: realizar a dispensação de medicamentos em nome de pessoas falecidas;
Evidência: Constatação 433856 do Relatório de Auditoria nº 16192 do Denasus (peça 8, p. 25-28) ;
c)	Ocorrência 3: não apresentação de cópia do cupom fiscal, cupom vinculado e/ou receitas médicas solicitados;
Dispositivos violados: arts. 21, 22, 23, 39 e 40 da Portaria GM/MS nº 971/2012, vigente de 15/5/2012 a 27/1/2016; 
Responsáveis: M. M. Goncalves Produtos Farmacêuticos Ltda., Sr. Luiz Valtercides Comodaro Junior, sócio administrador, desde 28/8/2012, Sr. Rafael Pereira dos Santos de Oliveira, sócio administrador, desde 29/10/2012, e Sr. Evandro Fico de Amorim, administrador por procuração (peça 9, p. 15-16) , no período de 12/11/2012 a 24/8/2016;
Condutas: não apresentar as cópias do cupom fiscal, cupom vinculado e/ou receitas médicas solicitados, os quais servem para atestar a legalidade das dispensações realizadas;
Evidência: Constatação 433863 do Relatório de Auditoria nº 16192 do Denasus (peça 8, p. 32-35) ;
d)	Ocorrência 4: registro de dispensação de medicamentos em nome de funcionários/responsáveis do estabelecimento, sem apresentação de documentação comprobatória;
Dispositivos violados: arts. 21, 22, 23, 39 e 40 da Portaria GM/MS nº 971/2012;
Responsáveis: M. M. Goncalves Produtos Farmacêuticos Ltda., Sr. Luiz Valtercides Comodaro Junior, sócio administrador, desde 28/8/2012, Sr. Rafael Pereira dos Santos de Oliveira, sócio administrador, desde 29/10/2012, e Sr. Evandro Fico de Amorim, administrador por procuração (peça 9, p.15-16) , no período de 12/11/2012 a 24/8/2016; 
Condutas: registrar dispensação de medicamentos em nome de funcionários/responsáveis do estabelecimento e não apresentar documentação comprobatória que atesta a legalidade da transação;
Evidência: Constatação 433860 do Relatório de Auditoria nº 16192 do Denasus (peça 8, p. 28-31) .
e)	Ocorrência 5: registro de dispensação de medicamentos em nome de pessoas que declararam não conhecer a empresa e não terem adquirido tais medicamentos;
Dispositivos violados: arts. 23 e 40 da Portaria GM/MS nº 971/2012;
Responsáveis: M. M. Goncalves Produtos Farmacêuticos Ltda., Sr. Luiz Valtercides Comodaro Junior, sócio administrador, desde 28/8/2012, Sr. Rafael Pereira dos Santos de Oliveira, sócio administrador, desde 29/10/2012, e Sr. Evandro Fico de Amorim, administrador por procuração (peça 9, p. 15-16) , no período de 12/11/2012 a 24/8/2016; 
Condutas: registrar dispensação de medicamentos em nome de pessoas que declararam, por meio de entrevistas, não conhecer a empresa e/ou não terem adquirido tais medicamentos lá;
Evidência: Constatação 433860 do Relatório de Auditoria nº 16192 do Denasus (peça 8, p. 28-31) .'
36. Conforme discorrido a seguir no tópico desta peça instrutória intitulado 'Responsabilização da Pessoa Física dos Sócios e Dirigentes dos Estabelecimentos Comerciais e Individualização das Condutas', está devidamente caracterizada a responsabilidade de cada pessoa, física e jurídica, incluída na relação de responsáveis desta tomada de contas especial, tendo em vista a natureza jurídica da farmácia ou drogaria, bem como o papel que as pessoas físicas exerciam à frente do negócio.
Responsabilização da Pessoa Física dos Sócios e Dirigentes dos Estabelecimentos Comerciais e Individualização das Condutas
37. Devido ao caráter convenial conferido à relação entre o poder público e o particular no âmbito do Programa Farmácia Popular do Brasil, conforme claramente explicitado nas Portarias que o regem, a jurisprudência do TCU tem se solidificado no sentido de que sejam responsabilizados, além da pessoa jurídica, também seus administradores, pessoalmente, a comprovar a regular aplicação dos recursos públicos desse programa submetidos às suas decisões. Nesse diapasão, acerca das irregularidades constatadas na execução do PFPB, julgados recentes do TCU, a exemplo dos Acórdãos 3796/2020-TCU-Primeira Câmara (Relator Ministro Vital do Rêgo) , 2395/2020-TCU-Primeira Câmara (Relator Ministro-Substituto Weder de Oliveira) e 2386/2020-TCU-Primeira Câmara (Relator Ministro-Substituto Augusto Sherman) , têm responsabilizado a pessoa jurídica da farmácia/drogaria credenciada em solidariedade com a pessoa física dos seus administradores, não pelo instituto da desconsideração da personalidade jurídica, mas pela obrigação de prestar contas decorrente da natureza convenial da relação jurídica estabelecida. 
 (...) 
39. Dessa forma, nos casos em que o estabelecimento comercial farmacêutico é uma sociedade limitada (Ltda.) , devem ser chamados aos autos a pessoa jurídica em solidariedade com as pessoas físicas dos sócios administradores, com suas responsabilidades restritas aos períodos de administração. 
40. O caso concreto tratado nesta TCE envolve o estabelecimento comercial M. M. Goncalves Produtos Farmacêuticos Ltda. (CNPJ 07.804.569/0001-59) , constituído sob a natureza jurídica de sociedade limitada, devendo assim serem responsabilizados também os seus sócios administradores constantes do quadro societário à época das ocorrências, a saber: a)  Sr. Luiz Valtercides Comodaro Junior (CPF XXX.747.776-XX) , sócio administrador desde 28/8/2012; e b)	Sr. Rafael Pereira dos Santos de Oliveira (CPF XXX.599.528-XX) , sócio administrador desde 29/10/2012.
41. Ademais, o Sr. Evandro Fico de Amorim (CPF XXX.490.498-XX) foi também citado por ter supostamente administrado o estabelecimento comercial M. M. Goncalves Produtos Farmacêuticos Ltda. (CNPJ 07.804.569/0001-59) por meio de procuração (peça 9, p. 15-16) , no período de 12/11/2012 a 24/8/2016.
42. Considerando os ilícitos acima identificados, a imputação de responsabilidade atende aos pressupostos estabelecidos na jurisprudência desta Corte de Contas. Com efeito, há elementos para individualizar as condutas, o nexo de causalidade entre estas e as irregularidades geradoras do dano e está caracterizada a atuação, no mínimo culposa, dos responsáveis, conforme resumido na matriz de responsabilização anexa a esta instrução e demonstrado na descrição das ocorrências listadas no tópico retro 'Caracterização das Irregularidades Geradoras do Dano ao Erário'.
43. Na seara do Direito Financeiro, é cediço que cabe ao responsável demonstrar, por meio da documentação exigida nos normativos do PFPB, a boa e regular aplicação dos recursos públicos federais geridos no âmbito do referido programa, ainda que tais recursos financeiros lhes tenham sido repassados posteriormente à dispensação dos medicamentos, pois fora feito com base nas informações prestadas pelo estabelecimento comercial farmacêutico à luz das exigências previamente estabelecidas e aceitas pelo ente privado. 
44. Cabia às pessoas aqui responsabilizadas comprovar, por meio de documentos hábeis (notas fiscais de entrada, receitas médicas, cupons vinculados, cupons fiscais etc) , que as dispensações de medicamentos respeitaram os normativos do programa.
Citações
45. Em cumprimento ao Despacho do Secretário da Secex-TCE (peça 46) , foi promovida a citação dos responsáveis.
 (...) 
50. Cumpre destacar que o Sr. Rafael Pereira dos Santos Oliveira, após tentativa frustrada de citação no endereço constante da base de dados da Receita Federal do Brasil (peça 54) , foi citado no endereço constante da base do Cadastro Nacional de Empresas, custodiada pelo TCU, conforme comprovante de pesquisa às peças 59 e 61 e AR à peça 70, endereço esse que confere com informação prestada pela Junta Comercial do Estado de São Paulo à peça 87, p. 11.
51. Os demais responsáveis foram citados no endereço constante da base de dados da Receita Federal do Brasil (pesquisa de endereço às peças 59 e 60 e comprovante de ciência de comunicação às peças 68 e 69) .
Alegações de defesa do Sr. Evandro Fico de Amorim
52. No documento constante da peça 76, o responsável apresentou as seguintes alegações/informações:
Primeira alegação
53. Alega que a simples outorga de mandato não seria suficiente para se imputar responsabilidade solidária, porquanto seria preciso averiguar se o outorgado fazia uso dos poderes que lhe foram conferidos, ou seja, realmente atuava como administrador.
54. Alega que, muito embora o instrumento de mandato tivesse a outorgar plenos poderes, o defendente jamais teria exercido funções administrativas; não teria aberto ou movimentado contas bancárias; não teria admitido ou demitido funcionários; não teria assinado registros de funcionários; não teria sacado emitido ou descontado duplicatas.
55. Alega que tal procuração serviria aos interesses das partes apenas e tão somente para a representação da empresa perante a Vigilância Sanitária, porquanto aí sim, compreender-se-ia a área de atuação do farmacêutico. A atuação do defendente sempre esteve relacionada à função pelo qual foi contratado, farmacêutico, não lhe podendo ser atribuída a condição de gerente ou de administrador.
56. Alega que enquanto farmacêutico, sempre esteve restrito às suas atividades, não tinha conhecimento de qualquer prática ilícita envolvendo o Programa de Farmácia Popular, dado que apenas o sócio Luiz Valtercides é quem tinha acesso ao sistema, por senha de uso pessoal. Não se poderia exigir do defendente, que não tinha a guarda dos documentos fiscais da empresa, que este viesse a apresentar sobreditos documentos. Enquanto farmacêutico, competia-lhe apenas manter os registros de remédios controlados e assegurar as condições sanitárias do estabelecimento e do estoque.
57. Alega que o vínculo empregatício entre o defendente e a empresa teria perdurado de 1º de novembro de 2012 a 12 de fevereiro 2014, conforme cópia de sua CTPS constante da peça 77, logo, não lhe poderia ser imputada a responsabilidade pelas contas, tidas por irregulares, e muito menos naquelas geradas a partir do dia 12 de fevereiro de 2014.
58. Logo, ainda que inquestionável a existência do mandato, não bastaria a existência dele para atrair a responsabilidade solidária do defendente, porquanto seria necessário aferir se ele efetivamente teria feito uso do instrumento de mandato, ou se sua conduta enquanto 'administrador nomeado' lhe impunha o dever de fiscalizar os procedimentos escusos perpetrados pela sociedade empresarial, da qual era funcionário.
Análise
59. Tais alegações foram enfrentadas pelo Denasus, ocasião em que proferiu a Nota Informativa nº 13/2018 (peça 32) :
'1 - Em que pese a argumentação citada, entendemos que os Contratos de Sociedade e alterações, da empresa M. M. Gonçalves Produtos Farmacêuticos Ltda. - ME (SEI 3296620) , tem por sócios administradores Luiz Valtercides Comodoro Junior e Rafael Pereira dos Santos de Oliveira, fato este também verificado em consulta à Ficha Cadastral Completa da Junta Comercial de São Paulo-JUCESP (SEI 3296620) . Os sócios apresentaram também cópia da Procuração Pública, lavrada em 12/11/2012, no Cartório de Registro Civil e Tabelionato de Notas do Distrito de Solemar - Praia Grande/SP - Livro 0651, páginas 357 /358 (SEI 3296620) , nomeando como procurador outorgante da empresa o Sr. Evandro Fico de Amorim, conferindo-lhe pelo poder para gerir e administrar a empresa outorgante, inclusive representá-la perante as repartições Públicas Federais, Estaduais, Municipais e Autarquias em geral, dentre outras. Ainda com relação à procuração, o sócio administrador Luiz Valtercides Comodoro Junior compareceu ao Cartório como outorgante do estabelecimento farmacêutico, nos termos da cláusula V da Consolidação Contratual da Sociedade Empresária Limitada, firmado na Praia Grande/SP aos 20/09/2012 e registrado na JUCESP aos 29/10/2012.
2 - Considerando que a procuração é o instrumento de mandato, que o mandante, outorgante ou representado é aquele que concede poderes a outrem e o mandatário, outorgado representante ou procurador é quem recebe os poderes, a luz da Lei nº 10.406, 10/01/2012 (Código Civil) cita:
'Art. 653. Opera-se o mandato quando alguém recebe de outrem poderes para, em seu nome, praticar atos ou administrar interesses. A procuração é o instrumento do mandato.
Art. 675. O mandante é obrigado a satisfazer todas as obrigações contraídas pelo mandatário, na conformidade do mandato conferido, e adiantar a importância das despesas necessárias à execução dele, quando o mandatário lhe pedir.
Art. 679. Ainda que o mandatário contrarie as instruções do mandante, se não exceder os limites do mandato, ficará o mandante obrigado para com aqueles com quem o seu procurador contratou; mas terá contra este ação pelas perdas e danos resultantes da inobservância das instruções.
Art. 1.011. O administrador da sociedade deverá ter, no exercício de suas funções, o cuidado e a diligência que todo homem ativo e probo costuma empregar na administração de seus próprios negócios.
§ 2º Aplicam-se à atividade dos administradores, no que couber, as disposições concernentes ao mandato.
Art. 1.012. O administrador, nomeado por instrumento em separado, deve averbá-lo à margem da inscrição da sociedade, e, pelos atos que praticar, antes de requerer a averbação, responde pessoal e solidariamente com a sociedade.
Art. 1.016. Os administradores respondem solidariamente perante a sociedade e os terceiros prejudicados, por culpa no desempenho de suas funções.'
3 - Considerando que no artigo 13 do Anexo LXXVII da Portaria de Consolidação GM/MS nº 5 de 28/09/2017, a senha de acesso ao Sistema Autorizador DATASUS para a realização das dispensações de medicamentos pelo PFPB é exclusiva do estabelecimento, sendo que o seu representante legal assume inteira responsabilidade pelo seu uso, de acordo com as normas do programa; e 
4 - Considerando o item 38 do Parecer 0048/2017/CONJURMS/CGU/AGU, a partir das considerações precedentes, tem se que os administradores e sócios somente responderão por atos ilícitos praticados durante o período em que ocupavam o cargo de administrador ou integravam a sociedade, haja vista a necessidade de estabelecer o nexo de causalidade entre o dano e o ato por eles praticados.
5 - Nesse sentido, entendemos que para administrar a empresa não é necessário fazer parte do quadro de sócios da empresa, uma vez que a Procuração é o instrumento do mandato que outorga poderes de administrador e, portanto, o administrador por procuração responde solidariamente perante a sociedade e os terceiros prejudicados, por culpa no desempenho de suas funções.'
60. Dessa forma, tendo em vista que o Sr. Evandro Fico de Amorim recebeu, por meio de procuração (peça 9, p. 15-16) , o poder e o dever de administrar a sociedade, não estando a procuração restrita apenas à representação perante a Vigilância Sanitária, conforme alegado, não poderia se esquivar da responsabilidade pela gestão e supervisão das operações realizadas no âmbito do Programa Farmácia Popular do Brasil no período em que permaneceu responsável legal.
61. Conforme se verifica na cópia da CTPS constante da peça 77, o Sr. Evandro Fico de Amorim teria sido contratado pela empresa M. M. Goncalves Produtos Farmacêuticos Ltda. para exercer o cargo de farmacêutico responsável, tendo sido admitido no dia 1º/11/2012 e saído no dia 12/2/2014. 
62. Já com relação à administração da empresa, a Procuração Pública foi lavrada em 12/11/2012, no Cartório de Registro Civil e Tabelionato de Notas do Distrito de Solemar - Praia Grande/SP. 
63. Não consta dos autos, no entanto, se e quando tal procuração teria sido registrada na junta comercial competente. Não há também nos autos instrumento de revogação da procuração registrado na junta comercial.
64. Tendo-se em vista que a responsabilidade solidária do defendente pelos débitos apurados decorre da sua condição de administrador outorgada por Procuração Pública, e não do seu vínculo de trabalho como farmacêutico responsável, foi proposto diligenciar a Junta Comercial de São Paulo - JUCESP para que fornecesse informações a respeito do registro da Procuração Pública que outorgou ao Sr. Evandro Fico de Amorim poderes para gerir e administrar a empresa M. M. Gonçalves Produtos Farmacêuticos Ltda. - ME, bem como sobre sua revogação (peça 80) .
65. Em resposta à diligência (peça 87) , a JUCESP encaminhou consultas realizadas em seus sistemas informatizados a respeito do estabelecimento comercial M. M. Goncalves Produtos Farmacêuticos Ltda. (CNPJ 07.804.569/0001-59) e do Sr. Evandro Fico de Amorim (CPF XXX.590.498-XX) .
66. Conforme se verifica na peça 87, não há qualquer averbação do Sr. Evandro Fico de Amorim (CPF XXX.590.498-XX) como administrador do estabelecimento comercial M. M. Goncalves Produtos Farmacêuticos Ltda. (CNPJ 07.804.569/0001-59) , tendo figurado como administrador apenas na empresa Alvorada Comercio de Medicamentos e Manipulação Ltda. (CNPJ 52.439.932/0001-3) e E. F. A Representação Comercial de Medicamentos Ltda (CNPJ 09.439.935/0001-43) .
67. Dessa forma, a unidade técnica entendeu que assistiria razão ao defendente, porquanto o instrumento de procuração que outorgava a ele poderes para administrar a empresa M. M. Goncalves Produtos Farmacêuticos Ltda. não teria sido registrado na junta comercial, tornando-o sem efeito (peça 90) .
68. O Ministério Público de Contas da União, no entanto, divergiu parcialmente (peça 101) , entendendo que não seria crível a alegação do defendente de que a procuração só servia para atuação junto à Vigilância Sanitária, dada a ampla gama de poderes gerenciais conferida pelo instrumento do mandato. Salientou também que Luiz Valtercides Comodaro Júnior residia em Franca/SP (peça 9, p. 1, 9 e 15) , há mais de 450 km de distância do município de Praia Grande/SP, onde se localizava a drogaria e onde residia Evandro Fico de Amorim. Desse modo, entendeu que seria verossímil a alegação de Luiz Valtercides de que a administração de fato da empresa ficava a cargo de Evandro.
69. Em sede de reclamação trabalhista proposta por Evandro Fico de Amorim contra M. M. Gonçalves Produtos Farmacêuticos Ltda. (processo 0001050-52.2014.5.02.0402) , aduzida aos autos pelo MP de Contas, a reclamada apresentou argumentos semelhantes aos apresentados por Luiz Valtercides perante o Denasus, consoante seguinte trecho da sentença proferida pelo juízo trabalhista em 3/2/2017 (peça 99, grifou-se) :
'O reclamante alegou na inicial que prestou serviços para a reclamada no período de 10 de maio de 2012 a 12 de fevereiro de 2014, nas funções de farmacêutico, com salário mensal de R$ 900,00 (novecentos reais) , sem contudo ter sido registrado, requerendo o reconhecimento do vínculo de emprego entre as partes e condenação da reclamada no pagamento dos consectários legais daí decorrentes. Em defesa a reclamada negou a existência de vínculo de emprego entre as partes, alegando que o reclamante propôs aos sócios da reclamada, em agosto de 2012, a compra de uma pessoa jurídica sob promessa de administrá-la, eis que possuía grande experiência na área. Salientou que o reclamante é empresário e possui três farmácias em seu nome, tendo feito promessas de que o investimento seria rapidamente recuperado, e que o lucro superaria todas as expectativas em pouco tempo. Disse que o sócio da reclamada, Dr. Luiz Valtercides Comodaro Junior é advogado e atua em ações das empresas do reclamante. Afirmou que os novos sócios eram leigos no ramo farmacêutico, e diante das promessas, pensaram estar diante de oportunidade imperdível e apta a melhorarem suas situações financeiras. Referiu que sacrificando bens e através de empréstimos, conseguiram a quantia necessária para aquisição da pessoa jurídica, entregando os valores ao reclamante, que efetuou a negociação. Acrescentou que antes disso, a reclamada desenvolvia empresa na cidade de Ituverava, no ramo de vestuário, tendo alterado a empresa para a Praia Grande. Disse que a administração era realizava apenas pelo reclamante, tendo sido outorgados poderes para tanto através de procuração pública, para que praticasse todos os atos necessários a gestão e administração da empresa, mas as promessas de lucro e transparência não se cumpriram, o que fez com que passassem a desconfiar dele. E as alegações da reclamada prevaleceram sobre quaisquer outras formuladas pelo reclamante na inicial, eis que o demandante foi considerado confesso quanto a matéria fática às fls.212, pois devidamente intimado para comparecer à audiência instrutória, na qual deveria prestar depoimento pessoal, o mesmo não compareceu, e apesar de ter sido assinalado prazo para seu patrono comprovar a impossibilidade de comparecimento, deixou transcorrer 'in albis' o prazo que lhe foi concedido. Ainda que assim não fosse, a documentação carreada aos autos comprova as alegações da inicial de que o reclamante era proprietário de outras farmácias na região de Franca, nas quais, inclusive, praticou diversas irregularidades contra o Programa da Farmácia Popular, tanto que foi processado e julgado em alguns desses casos, tendo sido condenado por tais irregularidades. Além disso, a reclamada carreou aos autos a procuração pública de juntada no volume em apartado, (anexo 2) , na qual os proprietários da ré deram poderes ao reclamante para administrar e gerir a empresa reclamada, na qualidade de representante desses sócios, ou seja, o reclamante era a autoridade mor que atuava no local, não sofrendo qualquer fiscalização ou subordinação por parte dos proprietários. Doutra parte, a reclamada também comprovou que o reclamante possuía máquinas para recebimento de pagamento a débito e crédito, as quais eram de propriedade de suas farmácias, Alvorada, e utilizava essa máquina para recebimento de pagamentos efetuados na farmácia reclamada, decorrendo daí também a conclusão que além de administrador da empresa reclamada, o reclamante se beneficiava diretamente dos lucros advindos da atividade econômica. Postas essas considerações, imperioso se faz concluir que a relação jurídica havida entre as partes não era de emprego, vez que não restaram comprovados os requisitos dos artigos 2ª e 3º da CLT.'
70. Conforme o MP de Contas (peça 101, p. 12) : 
'A sentença, com julgamento pela improcedência da reclamação trabalhista, foi mantida em segunda instância (acórdão do TRT/2ª Região à peça 100) , demonstrando que o vínculo empregatício pleiteado por Evandro Fico de Amorim não foi reconhecido pelo Poder Judiciário. 
Embora o responsável tenha trazido aos autos cópia da sua carteira de trabalho, contendo a informação de que foi empregado da M. M. Gonçalves Produtos Farmacêuticos no período de 1º/11/2012 a 12/2/2014, no cargo de farmacêutico, tais registros não se mostram idôneos, tendo em vista a sentença trabalhista acima mencionada. 
Outrossim, o fato de a procuração pública não ter sido averbada na Junta Comercial do Estado de São Paulo não exclui a responsabilidade do procurador, pois, de acordo com o art. 1.012 do Código Civil, 'o administrador, nomeado por instrumento em separado, deve averbá-lo à margem da inscrição da sociedade, e, pelos atos que praticar, antes de requerer a averbação, responde pessoal e solidariamente com a sociedade' (grifou-se) . 
Não se pode desconsiderar, ainda, que Evandro Fico de Amorim já foi condenado pelo crime de estelionato em razão de fraude ao Programa Farmácia Popular do Brasil praticada na empresa Marcelo George Rahmé (ou 'Farmácia Seidali' - CNPJ 07.476.040/0001-53) , como apurado pela Secex/TCE (peças 79 e 80) . 
A condenação se deu no âmbito da ação penal 0003634-56.2012.4.03.6113 (2ª Vara Federal de França/SP - peça 94) e foi mantida em grau recursal, conforme se observa das decisões do Superior Tribunal de Justiça (HC 366.143/SP) e do Supremo Tribunal Federal (HC 137.253/SP) juntadas às peças 97 e 98. 
Além dessa condenação, o MP de Contas identificou outras condenações judiciais sofridas por Evandro Fico de Amorim em razão de fraudes ao Programa Farmácia Popular do Brasil, a saber: 
a) condenação pelo crime previsto no art. 171, § 3º, do Código Penal (estelionato) , na ação penal 0002864-97.2011.4.03.6113 (3ª Vara Federal de França/SP) , por fraudes ao programa Farmácia Popular praticadas na Farmácia São Lourenço (CNPJ 62.078.654/0001-95) durante o período de setembro/2009 a setembro/2010, a teor do acórdão proferido em 20/1/2015 pelo Tribunal Regional Federal da 3ª Região - TRF/3ª Região (peça 95) ; 
b) condenação, na ação civil pública 0002183-30.2011.4.03.6113 (2ª Vara Federal de França/SP) , ao ressarcimento de valores indevidamente recebidos no período de outubro/2007 a agosto/2009, em decorrência de fraudes ao programa Farmácia Popular praticadas na Drogaria Farmérica Ltda. (CNPJ 07.947.868/0001-42) , que foi mantida, em sede de apelação, pelo TRF/3ª Região, conforme acórdão proferido em 5/4/2018 (peça 96) '. 
71.	Transcrevem-se, a seguir, as ementas dos acórdãos proferidos pelo TRF/3ª Região nos citados processos, conforme aduzido pelo MP de Contas (peça 101, p. 13-14) :
'PENAL. APELAÇÃO CRIMINAL. ESTELIONATO CONTRA PROGRMA GOVERNAMENTAL 'AQUI TEM FARMÁCIA POPULAR'. ART. 171, § 3º, CÓDIGO PENAL. MATERIALIDADE, AUTORIA E DOLO COMPROVADOS EM RELAÇÃO A DOIS DOS CORRÉUS. FUNDAMENTO DA ABSOLVIÇÃO EM RELAÇÃO A UM DOS CORRÉUS. DOSIMETRIA DA PENA. APELAÇÃO PROVIDA PARCIALMENTE. 
1. Materialidade e autoria, assim como o dolo dos acusados Daisy e Evandro restaram plenamente comprovados pelo conjunto probatório coligido nos autos, que se constituiu a partir de prova documentação e oral colhidas no curso da instrução criminal.
2. Em relação a Marcelo, sua absolvição foi fundada no artigo 386, inc. IV, do CPP, motivação esta que merece reforma. Primeiramente, verifico que o Parquet possui interesse recursal neste pedido, uma vez que a depender do fundamento da absolvição será ou não possível buscar na seara civil a responsabilização do agente (RESP 201300425372, MARIA THEREZA DE ASSIS MOURA, STJ - SEXTA TURMA, DJE DATA:13/10/2014) . Não há prova nos autos de que o réu não concorreu para o crime, muito embora os elementos probatórios no sentido de que concorreu sejam frágeis demais para sustentar decreto condenatório. Não apenas o acusado deixou de juntar aos autos álibi definitivo que lhe favorecesse, mas também não conseguiu extirpar as suspeitas que recaíram sobre si. Neste sentido, havendo indícios de prática delitiva, não há falar-se na absolvição com fundamento no artigo 386, inciso IV, do CPP. (ACR 00033424220044036181, DESEMBARGADOR FEDERAL LUIZ STEFANINI, TRF3 - QUINTA TURMA, e-DJF3 Judicial 1 DATA: 28/06/2013. FONTE_REPUBLICACAO:.) . 
3. Fixação da pena que não levou em conta a maior reprovabilidade do fato por tratar-se de fraude contra programa social de saúde, cujas consequências extrapolam o mero prejuízo financeiro experimentado pelos cofres públicos e colocam em risco a própria higidez e continuidade do programa governamental. Adequação efetivada com a majoração da penabase. À terceira fase, visto que um dos condenados participou durante menor tempo do esquema criminoso, à sua pena deve incidir exasperação menor do que aquela aplicada à corré, em respeito à isonomia e proporcionalidade. 
4. Apelação provida parcialmente. (Apelação criminal 0002864-97.2011.4.03.6113/SP - peça 95, grifou-se) 
ADMINISTRATIVO. AÇÃO CIVIL PÚBLICA. APELAÇÃO E REMESSA NECESSÁRIA. FRAUDE CONTRA O PROGRAMA 'FARMÁCIA POPULAR'. VENDA FICTÍCIA DE MEDICAMENTOS. COMPROVAÇÃO. RESTITUIÇÃO AO ERÁRIO. DESPROVIMENTO. 
1. Apelação e remessa necessária contra a sentença que, em ação civil pública, julgou procedente o pedido de ressarcimento ao erário em relação aos réus Virgílio, Viviane, Evandro e Drogaria Farmérica Ltda., e improcedente quanto aos demais corréus. 
2. No que diz respeito ao tópico da improcedência, a sentença está submetida a remessa oficial, nos termos do art. 19 da Lei 4.717/65 e consoante firme entendimento do E. Superior Tribunal de Justiça. 
3. Cabalmente comprovado, pela prova documental e testemunhal, que os réus e cônjuges Virgílio e Viviane, por intermédio da Drogaria Farmérica, da qual eram proprietários, empreenderam fraude no programa 'Farmácia Popular', mediante registro fictício de venda de medicamentos. 
4. A simulação da venda de remédios era efetivada por meio da utilização de receitas médicas materialmente falsas, com assinaturas forjadas, que incluíam nomes de pessoas que jamais haviam solicitado ou recebido os referidos medicamentos, ou mesmo, de pessoas que já haviam falecido; dessa forma, os recorrentes acabavam embolsando a verba federal encaminhada pelo 'Farmácia Popular', bem como solicitavam mais e mais repasses. 
5. O ilícito contou com a colaboração do réu Evandro, responsável técnico pela Drogaria e que, segundo a prova coligida, atuava na região como verdadeiro agenciador da fraude. 
6. Virgílio e Viviane cometeram as mesmas fraudes em outras drogarias das quais eram proprietários e, por isso, foram condenados em outras duas ações civis públicas julgadas nesta E. Corte. Evandro, por sua vez, e pelo mesmo modo de agir, foi penalmente condenado por estelionato.
7. O próprio Ministério Público Federal requereu a improcedência da demanda em relação aos réus Graciela, Marcelo, Elizabeth e Henrique, uma vez que não comprovada a respectiva participação nos ilícitos, o que acertadamente acolhido pela decisão recorrida. 
8. Nega-se provimento à remessa necessária e às apelações.' (Apelação cível 0002183- 30.2011.4.03.6113/SP - peça 96, grifou-se) .
72. Por fim, concluiu o MP de Contas que (peça 101, p. 12) :
'Diante desse histórico de participação dolosa em fraudes ocorridas em farmácias nas quais também exerceu a função de farmacêutico (Drogaria Farmérica Ltda. e Farmácia São Lourenço de França Ltda.) , não merecem credibilidade as alegações de Evandro Fico de Amorim de que 'não tinha conhecimento de qualquer prática ilícita envolvendo o Programa Farmácia Popular' e de que não exercia atividades gerenciais na empresa M. M. Gonçalves Produtos Farmacêuticos Ltda. (peça 76, p. 3) . 
Ressalte-se que, mesmo que se considerassem verídicos os registros contidos na carteira de trabalho apresentada por Evandro Fico de Amorim, o suposto encerramento, em 12/2/2014, da relação de emprego com a M. M. Gonçalves Produtos Farmacêuticos Ltda. (peça 77, p. 4) não interfere no valor do débito que lhe é imputado, pois sua responsabilização neste processo deriva da sua condição de administrador, e não de empregado, da sociedade empresária. 
De acordo com o art. 682 do Código Civil, cessa o mandato nas seguintes situações: revogação ou renúncia, morte ou interdição de uma das partes, mudança de estado que inabilite o mandante a conferir os poderes, ou o mandatário para os exercer, e término no prazo ou conclusão do negócio. Evandro Fico de Amorim não comprovou ter havido nenhuma dessas situações. Em especial, não comprovou ter comunicado ao mandante eventual renúncia ao mandato, nos termos do art. 688 do Código Civil. 
Portanto, Evandro Fico de Amorim merece ter suas contas julgadas irregulares, com condenação em débito e aplicação da multa do art. 57 da Lei 8.443/1992. Todavia, como se tornou procurador da drogaria em 12/11/2012, Evandro Fico de Amorim não deve ser responsabilizado pelos débitos ocorridos antes dessa data. Desse modo, as parcelas de R$ 92,88 (8/10/2012) , R$ 294,00 (8/10/2012) , R$ 99,82 (8/11/2012) e R$ 391,80 (9/11/2012) não devem ser incluídas na condenação do responsável, prevalecendo, assim, o cálculo efetuado pelo Ministério da Saúde (peças 32 e 33) . 
Antes, porém, do julgamento do mérito desta TCE, é importante notificar Evandro Fico de Amorim, bem como os demais responsáveis, para que, caso queiram, se manifestem sobre os novos documentos trazidos aos autos pela unidade técnica (peça 79) e pelo MP de Contas (peças 94 a 100) , em respeito aos princípios do contraditório e da ampla defesa. Essa medida se justifica porque os novos elementos agravam a reprovabilidade da conduta dos responsáveis e podem, inclusive, ensejar a aplicação da penalidade de inabilitação para o exercício de cargo em comissão ou função de confiança na Administração Pública Federal.'
73. Ante às razões expostas pelo Denasus e MP de Contas, propõe-se rejeitar as alegações de defesa apresentadas pelo defendente.
Revelia
74. Apesar de a empresa M. M. Goncalves Produtos Farmacêuticos Ltda. (CNPJ 07.804.569/0001-59) , do Sr. Luiz Valtercides Comodaro Junior (CPF XXX.747.776-XX) , e do Sr. Rafael Pereira dos Santos de Oliveira (CPF XXX.599.528-XX) terem sido devidamente citados, não atenderam à citação e não se manifestaram quanto às irregularidades verificadas.
75. Transcorrido o prazo regimental fixado e mantendo-se inertes os aludidos responsáveis, impõe-se que sejam considerados revéis, dando-se prosseguimento ao processo, de acordo com o art. 12, § 3º, da Lei 8.443/1992.
76. Nos processos do TCU, a revelia não leva à presunção de que seriam verdadeiras todas as imputações levantadas contra os responsáveis, diferentemente do que ocorre no processo civil, em que a revelia do réu opera a presunção da verdade dos fatos narrados pelo autor. Dessa forma, a avaliação da responsabilidade do agente não pode prescindir da prova existente no processo ou para ele carreada.
77. Ao não apresentar defesa, os responsáveis deixaram de produzir prova da regularidade dos atos que praticaram, em afronta às normas que impõem a obrigação legal àqueles que gerem recursos públicos, sempre que demandados pelos órgãos de controle, [de] apresentar os documentos que demonstrem a correta utilização das verbas públicas, a exemplo do contido no art. 93 do Decreto-lei 200/67: 'Quem quer que utilize dinheiros públicos terá de justificar seu bom e regular emprego na conformidade das leis, regulamentos e normas emanadas das autoridades administrativas competentes.'" 
3.	Diante do exposto, a SecexTCE oferece a seguinte proposta de encaminhamento ao Tribunal (peças 140 a 142) : 
3.1. considerar revéis o estabelecimento comercial M. M. Goncalves Produtos Farmacêuticos Ltda., bem como os Srs. Luiz Valtercides Comodaro Junior e Rafael Pereira dos Santos de Oliveira, nos termos do § 3º do art. 12 da Lei 8.443/1992;
3.2. rejeitar as alegações de defesa apresentadas pelo Sr. Evandro Fico de Amorim; 
3.3. julgar irregulares as contas dos responsáveis indicados nos subitens 3.1 e 3.2 acima, nos termos do art. 16, inciso III, alíneas "b" e "c", da Lei 8.443/1992, condenando-os solidariamente ao pagamento do débito assim especificado:
3.3.1. M. M. Goncalves Produtos Farmacêuticos Ltda., Luiz Valtercides Comodaro Júnior e Rafael Pereira dos Santos de Oliveira:
	DATA DA OCORRÊNCIA
	VALOR ORIGINAL
 (R$) 

	08/10/2012
	        92,88 

	08/10/2012
	      294,00 

	08/11/2012
	        99,82 

	09/11/2012
	      391,80 

3.3.2. M. M. Goncalves Produtos Farmacêuticos Ltda., Luiz Valtercides Comodaro Júnior, Rafael Pereira dos Santos de Oliveira e Evandro Fico de Amorim:
                      TRIBUNAL DE CONTAS DA UNIÃO	TC Processo 000.656/2020-8
	DATA DA OCORRÊNCIA
	VALOR ORIGINAL
 (R$) 

	18/12/2012
	      487,20 

	18/12/2012
	      113,59 

	30/12/2012
	      396,00 

	30/12/2012
	      102,98 

	19/02/2013
	      113,24 

	07/03/2013
	      450,00 

	14/03/2013
	      180,11 

	14/03/2013
	      424,20 

	08/04/2013
	      247,20 

	17/04/2013
	        47,98 

	31/05/2013
	      498,60 

	31/05/2013
	      228,17 

	04/06/2013
	        24,03 

	04/06/2013
	        19,20 

	04/06/2013
	      666,60 

	04/06/2013
	      231,25 

	02/07/2013
	        19,20 

	02/07/2013
	        24,03 

	02/07/2013
	      296,59 

	02/07/2013
	      604,80 

	25/07/2013
	      310,63 

	25/07/2013
	        37,80 

	25/07/2013
	        79,20 

	25/07/2013
	      753,60 

	30/08/2013
	        24,03 

	30/08/2013
	        19,20 

	30/08/2013
	      849,60 

	30/08/2013
	      320,81 

	1º/10/2013
	        19,20 

	1º/10/2013
	      868,80 

	02/10/2013
	        24,03 

	02/10/2013
	      320,81 

	12/11/2013
	        24,03 

	12/11/2013
	        19,20 

	12/11/2013
	      859,80 

	12/11/2013
	      310,63 

	09/12/2013
	        62,40 

	09/12/2013
	        48,06 

	09/12/2013
	      795,60 

	09/12/2013
	      345,55 

	30/12/2013
	        19,20 

	30/12/2013
	      230,07 

	30/12/2013
	        24,03 

	30/12/2013
	      664,80 

	07/02/2014
	      609,60 

	28/02/2014
	      550,80 

	28/02/2014
	      120,34 

	28/02/2014
	        48,06 

	28/02/2014
	        48,06 

	05/03/2014
	   5.228,40 

	05/03/2014
	        50,40 

	05/03/2014
	        43,20 

	16/04/2014
	      103,20 

	16/04/2014
	          2,40 

	16/04/2014
	   8.345,70 

	16/04/2014
	   1.363,23 

	16/04/2014
	        75,86 

	16/04/2014
	        12,00 

	12/05/2014
	   2.203,20 

	12/05/2014
	 11.763,60 

	12/05/2014
	        24,03 

	12/05/2014
	          9,60 

	12/05/2014
	        10,18 

	12/05/2014
	      144,00 

	12/05/2014
	      116,48 

	12/05/2014
	        98,40 

	12/05/2014
	      109,65 

	12/05/2014
	      127,20 

	12/05/2014
	          2,40 

	02/06/2014
	          2,40 

	02/06/2014
	        10,18 

	02/06/2014
	        24,03 

	02/06/2014
	   2.106,81 

	02/06/2014
	 11.662,20 

	02/06/2014
	        78,60 

	02/06/2014
	      156,00 

	02/06/2014
	      130,80 

	02/06/2014
	      122,99 

	02/06/2014
	        55,20 

	07/07/2014
	        43,20 

	07/07/2014
	          2,40 

	07/07/2014
	        10,18 

	07/07/2014
	        78,60 

	07/07/2014
	        24,03 

	07/07/2014
	      152,40 

	07/07/2014
	      153,60 

	07/07/2014
	 12.299,10 

	07/07/2014
	   2.258,28 

	07/07/2014
	      130,01 

	31/07/2014
	          2,40 

	31/07/2014
	          2,40 

	31/07/2014
	 14.211,60 

	31/07/2014
	        93,60 

	31/07/2014
	      192,00 

	31/07/2014
	      212,40 

	1º/08/2014
	      122,99 

	1º/08/2014
	      147,22 

	1º/08/2014
	        10,18 

	1º/08/2014
	        24,03 

	1º/08/2014
	   3.056,94 

	1º/09/2014
	          2,40 

	1º/09/2014
	          2,40 

	1º/09/2014
	      217,20 

	1º/09/2014
	      188,40 

	1º/09/2014
	      135,60 

	1º/09/2014
	 16.696,80 

	09/09/2014
	   3.951,99 

	09/09/2014
	        24,03 

	09/09/2014
	        10,18 

	09/09/2014
	      136,84 

	09/09/2014
	        35,74 

	09/09/2014
	      123,19 

	1º/10/2014
	      231,60 

	1º/10/2014
	      272,40 

	1º/10/2014
	          2,40 

	1º/10/2014
	        14,40 

	1º/10/2014
	 16.130,70 

	1º/10/2014
	      200,40 

	02/10/2014
	   3.951,99 

	02/10/2014
	        48,06 

	02/10/2014
	        10,18 

	02/10/2014
	      147,22 

	02/10/2014
	        35,74 

	02/10/2014
	      112,81 

	03/11/2014
	          2,40 

	03/11/2014
	        24,03 

	03/11/2014
	        24,00 

	03/11/2014
	 20.348,70 

	03/11/2014
	   5.246,37 

	03/11/2014
	        10,18 

	03/11/2014
	        35,74 

	03/11/2014
	      291,60 

	03/11/2014
	      236,40 

	03/11/2014
	        88,78 

	03/11/2014
	      275,63 

	03/11/2014
	      150,00 

	28/11/2014
	        35,74 

	28/11/2014
	        44,39 

	28/11/2014
	      234,91 

	28/11/2014
	        10,18 

	28/11/2014
	   4.199,85 

	28/11/2014
	        24,03 

	1º/12/2014
	 15.473,40 

	1º/12/2014
	        31,20 

	1º/12/2014
	      142,80 

	1º/12/2014
	      147,60 

	1º/12/2014
	      106,80 

	14/01/2015
	      295,89 

	14/01/2015
	      153,60 

	14/01/2015
	      193,20 

	14/01/2015
	        88,78 

	14/01/2015
	      268,80 

	14/01/2015
	          2,40 

	14/01/2015
	   5.039,82 

	14/01/2015
	 20.011,20 

	14/01/2015
	        28,80 

	14/01/2015
	        24,03 

	14/01/2015
	        39,51 

	09/02/2015
	        78,00 

	09/02/2015
	      175,20 

	09/02/2015
	      112,81 

	09/02/2015
	        29,33 

	09/02/2015
	      291,60 

	09/02/2015
	        10,18 

	09/02/2015
	          2,40 

	09/02/2015
	        24,03 

	09/02/2015
	        31,20 

	09/02/2015
	   4.227,39 

	09/02/2015
	      257,91 

	09/02/2015
	 18.264,60 

	03/03/2015
	        10,18 

	03/03/2015
	        24,03 

	03/03/2015
	        14,40 

	03/03/2015
	   5.218,83 

	03/03/2015
	 20.592,60 

	03/03/2015
	          2,40 

	03/03/2015
	      278,40 

	03/03/2015
	        39,51 

	03/03/2015
	      169,20 

	03/03/2015
	        92,45 

	03/03/2015
	        86,40 

	03/03/2015
	      191,73 

	02/04/2015
	 15.062,40 

	02/04/2015
	   3.607,74 

	02/04/2015
	        73,20 

	02/04/2015
	        85,11 

	02/04/2015
	      156,00 

	02/04/2015
	      112,81 

	02/04/2015
	      184,80 

	02/04/2015
	        10,18 

	02/04/2015
	          2,40 

	02/04/2015
	        10,18 

	02/04/2015
	        24,03 

	02/04/2015
	        21,60 

	05/05/2015
	          2,40 

	05/05/2015
	      124,52 

	05/05/2015
	        92,40 

	05/05/2015
	        64,75 

	05/05/2015
	      188,40 

	05/05/2015
	        39,51 

	05/05/2015
	        10,18 

	05/05/2015
	        14,40 

	05/05/2015
	   4.392,63 

	05/05/2015
	 16.991,40 

	05/05/2015
	      208,80 

	12/06/2015
	 19.296,30 

	12/06/2015
	        30,00 

	12/06/2015
	          2,40 

	12/06/2015
	      188,40 

	12/06/2015
	      235,20 

	12/06/2015
	      102,00 

	15/06/2015
	   5.039,82 

	15/06/2015
	        10,18 

	15/06/2015
	          3,77 

	15/06/2015
	        78,60 

	15/06/2015
	      208,32 

3.4. aplicar, individualmente, aos responsáveis acima a multa capitulada no art. 57 da Lei 8.443/1992; e
3.5. autorizar, com fundamento no art. 26 da Lei 8.443/1992, o parcelamento, caso requerido, e a cobrança judicial das dívidas, nos termos do art. 28, inciso II, da Lei 8.443/1992; e
3.6. encaminhar cópia da deliberação que vier a ser proferida à Procuradoria da República no Estado de São Paulo, com base no § 3º do art. 16 da Lei 8.443/1992 c/c o § 7º do art. 209 do Regimento Interno do TCU, para adoção das medidas que entender cabíveis, e ao Fundo Nacional de Saúde, para ciência.
4.	O Ministério Público junto a este Tribunal, representado pelo Procurador Júlio Marcelo de Oliveira, concordou com a análise e com o encaminhamento sugerido pela unidade técnica (peça 143) .
É o Relatório.

Edilson da Silva (OAB/SP 114.181) e Bruno de Castro Silva (OAB/SP 229.037).

Procurador Júlio Marcelo de Oliveira.

TOMADA DE CONTAS ESPECIAL. PROGRAMA FARMÁCIA POPULAR DO BRASIL - AQUI TEM FARMÁCIA POPULAR. DISPENSAÇÃO DE MEDICAMENTOS EM DESACORDO COM AS NORMAS REGENTES DO PROGRAMA. CITAÇÃO SOLIDÁRIA DA EMPRESA E DOS RESPONSÁVEIS PELA SOCIEDADE EMPRESÁRIA. PRECEDENTES DESTA CORTE. REVELIA DE ALGUNS ARROLADOS. REJEIÇÃO DAS ALEGAÇÕES DE DEFESA DO ADMINISTRADOR DA FIRMA. CONTAS IRREGULARES. DÉBITO. MULTA.

TOMADA DE CONTAS ESPECIAL (TCE)

Secretaria de Controle Externo de Tomada de Contas Especial - Secex/TCE.

Esta Tomada de Contas Especial foi instaurada pelo Fundo Nacional de Saúde (FNS) contra a sociedade empresária M. M. Goncalves Produtos Farmacêuticos Ltda. e os Srs. Luiz Valtercides Comodaro Junior, Rafael Pereira dos Santos de Oliveira e Evandro Fico de Amorim, em face da aplicação irregular de recursos do Sistema Único de Saúde (SUS) no âmbito do Programa Farmácia Popular do Brasil - Aqui Tem Farmácia Popular (PFPB) . 
2.	As ocorrências tratadas neste processo foram constatadas pelo Departamento Nacional de Auditoria do Sistema Único de Saúde (Denasus) , em fiscalização realizada em 2016 na referida empresa, abrangendo o período de outubro de 2012 a junho de 2015, com a finalidade de verificar se a execução do aludido programa cumpriu as normas de regência. Naquela oportunidade, foram identificadas irregularidades que resultaram na instauração desta TCE.
3.	O tomador de contas, em alinho com a equipe do Denasus, concluiu pela existência de débito na quantia de R$ 324.784,35 (valor histórico) , que foi atribuído aos seguintes responsáveis (peça 37, p. 1 e 2) : a) sociedade empresária M. M. Goncalves Produtos Farmacêuticos Ltda.; e b)  Srs. Luiz Valtercides Comodaro Junior (sócio administrador da empresa desde 28/8/2012) , Rafael Pereira dos Santos de Oliveira (sócio administrador desde 29/10/2012) e Evandro Fico de Amorim (administrador da empresa, no interregno de 12/11/2012 a 24/8/2016, cf. procuração à peça 9, p. 15/16) .
4.	Neste Tribunal, a Secretaria de Controle Externo de Tomada de Contas Especial - SecexTCE promoveu a citação solidária das pessoas jurídica e físicas indicadas no item precedente, para que restituíssem o débito e/ou apresentassem alegações de defesa sobre falhas na documentação comprobatória das dispensações de medicamentos do programa, que representaram ofensa a dispositivos da Portaria GM/MS 971/2012, mais precisamente: a) registro de dispensação de medicamentos sem notas fiscais e em nome de falecidos, de funcionários/responsáveis do estabelecimento e de pessoas que declararam não conhecer a empresa e não terem adquirido tais fármacos; e b) não apresentação de cupons fiscais vinculados e correspondentes receitas médicas. 
5.	Notificados, somente o Sr. Evandro Fico de Amorim optou por apresentar defesa (peças 76 e 77) . Os demais instados a se manifestar nos autos não adimpliram a dívida e deixaram transcorrer in albis o prazo que lhes foi conferido, o que caracteriza a revelia prevista no art. 12, § 3º, da Lei 8.443/1992.
6.	As alegações do Sr. Evandro Fico de Amorim seguiram, em substância, a linha de que: a) a outorga de mandato não seria suficiente para lhe imputar responsabilidade solidária; b) embora o instrumento de mandato tivesse conferido plenos poderes, não exerceu funções administrativas; c) a procuração serviria aos interesses das partes tão somente para a representação da empresa perante a vigilância sanitária; d) sempre esteve restrito às suas atividades de farmacêutico, razão pela qual não tinha conhecimento de qualquer prática ilícita envolvendo o Programa de Farmácia Popular, pois somente o sócio Luiz Valtercides Comodaro Junior acessava o sistema mediante senha de uso pessoal; e) o seu vínculo empregatício com a empresa teria perdurado de 1º/11/2012 a 12/2/2014, logo, não lhe poderia ser imputada responsabilidade por irregularidades, tampouco aquelas geradas a partir de 12/2/2014; e f) não fez uso efetivo do seu instrumento de mandato e não tinha o dever de fiscalizar os procedimentos escusos da sociedade empresarial, da qual era funcionário.
7.	Após a apresentação desses elementos, a Secex/TCE promoveu diligência à Junta Comercial do Estado de São Paulo para que encaminhasse informações sobre a existência de registro de ato que tivesse outorgado ao Sr. Evandro Fico de Amorim poderes para administrar a empresa M. M. Gonçalves Produtos Farmacêuticos Ltda. (peças 80 a 82) .
8.	Respondida a diligência (peça 87) , a unidade técnica entendeu que as alegações do Sr. Evandro Fico de Amorim poderiam ser acolhidas, porquanto o instrumento de mandato (procuração) que lhe outorgava poderes para gerir a empresa M. M. Goncalves Produtos Farmacêuticos Ltda. não teria sido registrado naquela junta comercial, estando sem efeito jurídico. 
9.	Em consequência, propôs ao Tribunal: a) considerar revéis a empresa M. M. Goncalves Produtos Farmacêuticos Ltda. e os Srs. Luiz Valtercides Comodaro Junior e Rafael Pereira dos Santos de Oliveira; b) acatar a defesa oferecida pelo Sr. Evandro Fico de Amorim, bem como excluí-lo da presente relação jurídico-processual; c) julgar irregulares as contas dos responsáveis indicados na alínea "a" precitada, condenando-os solidariamente ao pagamento do débito quantificado no processo, com aplicação individual da multa prevista no art. 57 da Lei 8.443/1992 (peças 90 a 92) .
10.	O Ministério Público de Contas, na pessoa do Procurador Júlio Marcelo de Oliveira, divergiu parcialmente da proposta de encaminhamento formulada pela Secex/TCE, ao não concordar com a exclusão da responsabilidade do Sr. Evandro Fico de Amorim, sob os seguintes fundamentos (peça 101) : 
a)  o Denasus incluiu o referido agente como responsável solidário pelos débitos ocorridos a partir de 12/11/2012 (peça 7, p. 37, e peça 33) , em razão de a sociedade empresária M. M. Gonçalves Produtos Farmacêuticos Ltda., então representada pelo sócio Luiz Valtercides Comodaro Júnior, ter outorgado poderes ao Sr. Evandro Fico de Amorim, em procuração pública lavrada em 12/11/2012, para gerir e administrar a empresa outorgante;
b)  a procuração pública foi apresentada ao Denasus pelo próprio Sr. Luiz Valtercides Comodaro Júnior, que, no curso da auditoria, apontou o Sr. Evandro Fico de Amorim como o real administrador da drogaria (peça 8, p. 25 a 27) ;
c) não seria crível a alegação do defendente de que a procuração só servia para atuação junto à vigilância sanitária, dada a ampla gama de poderes gerenciais conferida pelo instrumento do mandato; o Sr. Luiz Valtercides Comodaro Júnior residia em Franca/SP (peça 9, p. 1, 9 e 15) , ou seja, a mais de 450 km de distância do município de Praia Grande/SP, em que se localizava a drogaria e morava o Sr. Evandro Fico de Amorim; portanto seria verossímil a alegação do Sr. Luiz Valtercides Comodaro Júnior de que a administração da empresa, de fato, ficava a cargo do Sr. Evandro Fico de Amorim;
d)  na Reclamação trabalhista proposta pelo Sr. Evandro Fico de Amorim contra a empresa M. M. Gonçalves Produtos Farmacêuticos Ltda. (processo 0001050-52.2014.5.02.0402) , a reclamada apresentou argumentos semelhantes aos oferecidos pelo Sr. Luiz Valtercides Comodaro Júnior ao Denasus, conforme sentença proferida pelo juízo trabalhista em 3/2/2017 (peça 99) ;
e) essa sentença, com julgamento pela improcedência da reclamação trabalhista, foi mantida em segunda instância (Acórdão do TRT/2ª Região à peça 100) , demonstrando que o vínculo empregatício pleiteado pelo Sr. Evandro Fico de Amorim não foi reconhecido pelo Poder Judiciário;
f)  embora o responsável tenha trazido aos autos cópia da sua carteira de trabalho, contendo a informação de que foi empregado da M. M. Gonçalves Produtos Farmacêuticos no período de 1º/11/2012 a 12/2/2014, no cargo de farmacêutico, tais registros não se mostram idôneos, tendo em vista a sentença trabalhista precitada;
g)  o fato de a procuração pública não ter sido averbada na Junta Comercial do Estado de São Paulo não exclui a responsabilidade do procurador, pois, de acordo com o art. 1.012 do Código Civil, "o administrador, nomeado por instrumento em separado, deve averbá-lo à margem da inscrição da sociedade, e, pelos atos que praticar, antes de requerer a averbação, responde pessoal e solidariamente com a sociedade";
h)  o Sr. Evandro Fico de Amorim já foi condenado pelo crime de estelionato em razão de fraude ao Programa Farmácia Popular do Brasil praticada na empresa Marcelo George Rahmé (ou "Farmácia Seidali" - CNPJ 07.476.040/0001-53) , como apurado pela Secex/TCE (peças 79 e 80) ;
i)  a condenação se deu no âmbito da ação penal 0003634-56.2012.4.03.6113 (2ª Vara Federal de França/SP, peça 94) e foi mantida em grau recursal, conforme se observa das decisões do Superior Tribunal de Justiça (HC 366.143/SP) e do Supremo Tribunal Federal (HC 137.253/SP) juntadas às peças 97 e 98;
j)  além dessa, houve outras condenações judiciais sofridas pelo Sr. Evandro Fico de Amorim em razão de fraudes ao Programa Farmácia Popular do Brasil, a saber: i) pelo crime previsto no art. 171, § 3º, do Código Penal (estelionato) , na ação penal 0002864-97.2011.4.03.6113 (3ª Vara Federal de França/SP) , por fraudes ao programa Farmácia Popular praticadas na Farmácia São Lourenço (CNPJ 62.078.654/0001-95) , durante o período de setembro/2009 a setembro/2010, a teor do acórdão proferido em 20/1/2015 pelo Tribunal Regional Federal da 3ª Região - TRF/3ª Região (peça 95) ; e ii) condenação, na ação civil pública 0002183-30.2011.4.03.6113 (2ª Vara Federal de França/SP) , ao ressarcimento de valores indevidamente recebidos no período de outubro/2007 a agosto/2009, em decorrência de fraudes ao programa Farmácia Popular praticadas na Drogaria Farmérica Ltda. (CNPJ 07.947.868/0001-42) , que foi mantida, em apelação, pelo TRF/3ª Região, conforme acórdão proferido em 5/4/2018 (peça 96) ;
k)  ante o histórico de participação dolosa em fraudes ocorridas em farmácias, nas quais também exerceu a função de farmacêutico (Drogaria Farmérica Ltda. e Farmácia São Lourenço de França Ltda.) , não merecem credibilidade as alegações do Sr. Evandro Fico de Amorim de que "não tinha conhecimento de qualquer prática ilícita envolvendo o Programa Farmácia Popular" e de que não exercia atividades gerenciais na empresa M. M. Gonçalves Produtos Farmacêuticos Ltda.; e
l)  mesmo que se considerassem verídicos os registros contidos na carteira de trabalho apresentada pelo Sr. Evandro Fico de Amorim, o suposto encerramento, em 12/2/2014, da relação de emprego com a M. M. Gonçalves Produtos Farmacêuticos Ltda. (peça 77, p. 4) não interfere no valor do débito que lhe é imputado, pois sua responsabilização neste processo deriva da sua condição de administrador, e não de empregado, da sociedade empresária.
11.	Com base nesses fundamentos, o Parquet compreendeu que o Sr. Evandro Fico de Amorim deveria ter suas contas julgadas irregulares, com imposição de ressarcir o prejuízo quantificado no processo e de aplicação da multa prevista no art. 57 da Lei 8.443/1992, sem ser responsabilizado pelos débitos ocorridos antes da data em que se tornou procurador da drogaria em 12/11/2012, portanto as parcelas de R$ 92,88 (8/10/2012) , R$ 294,00 (8/10/2012) , R$ 99,82 (8/11/2012) e R$ 391,80 (9/11/2012) não devem ser incluídas na sua condenação.
12.	Nada obstante essa interpretação, o Ministério Público especializado sugeriu, antes da apreciação do mérito desta TCE, notificar o Sr. Evandro Fico de Amorim, bem como os demais responsáveis, para que, caso quisessem, se manifestassem sobre os novos documentos referentes a processos judiciais trazidos aos autos pela unidade técnica (peça 79) e pelo MP de Contas (peças 94 a 100) , em deferência aos princípios do contraditório e da ampla defesa. Acolhi a proposta mediante o despacho inserto à peça 102.
13.	Promovidas as comunicações processuais, os responsáveis optaram por não se pronunciar sobre os elementos indicados no item precedente.
14.	Após reinstituir o processo, a unidade técnica se alinhou ao exame da matéria efetuado pelo Ministério Público de Contas. Por conseguinte, os autos vieram conclusos ao gabinete com a proposta de julgar irregulares as contas da empresa M. M. Gonçalves Produtos Farmacêuticos Ltda. e dos Srs. Luiz Valtercides Comodaro Júnior, Rafael Pereira dos Santos de Oliveira e Evandro Fico de Amorim, condenando-os, solidariamente, em débito, com aplicação individual da multa prevista no art. 57 da Lei 8.443/1992 (peças 140 a 142) . O Parquet concordou com esse encaminhamento (peça 143) . 
15.	Fixadas a situação fático-jurídica e a proposta de desfecho para os autos, passo ao exame das questões que permeiam este processo. 
16.	Preliminarmente, ressalto que o programa Farmácia Popular do Brasil objetiva ampliar o acesso da população a medicamentos necessários para o tratamento de doenças com grande ocorrência no país. As farmácias e drogarias que aderem ao programa fornecem aos cidadãos, de forma gratuita ou com até 90% de desconto, medicamentos para o tratamento de determinadas doenças. 
17.	Para ter acesso aos fármacos, o cidadão precisa comparecer ao estabelecimento credenciado portando CPF próprio, receita médica válida e documento com foto, bem como assinar o cupom vinculado e o cupom fiscal no ato da aquisição. O Ministério da Saúde reembolsa o comerciante a cada dispensação realizada. 
18.	Em face dessas características, o Tribunal consolidou a tese de que a relação jurídica dos estabelecimentos comerciais que voluntariamente decidem fazer parte do Programa Farmácia Popular possui natureza convenial. Por conseguinte, o terceiro que utilize, arrecade, guarde, gerencie ou administre aquela parcela de recursos públicos tem o dever constitucional de prestar contas, nos termos do art. 70, parágrafo único, da Constituição Federal de 1988. Nessa linha, cito, entre outros, os Acórdãos 3.796/2020 (rel. min. Vital do Rêgo) , 2.386/2020 (rel. min. subst. Augusto Sherman) , ambos da 1ª Câmara, e 6863/2021 - 2ª Câmara (de minha relatoria) . 
19.	Nos precedentes acima indicados, condenou-se a pessoa jurídica da farmácia credenciada em solidariedade com os seus sócios/administradores, não pelo instituto da desconsideração da personalidade jurídica (piercing the corporate veil ou disregard doctrine) , mas pela obrigação de prestar contas decorrente da taxonomia convenial da relação jurídica estabelecida.
20.	Em consequência, percebe-se que as análises da unidade técnica e do Parquet estão afinadas com a jurisprudência desta Casa, pois, ao assinar o termo de adesão, a pessoa jurídica participante do "Aqui Tem Farmácia Popular" assume a responsabilidade de bem executar o programa, podendo os seus sócios e administradores com poderes de gestão ser arrolados também como responsáveis solidários.
21. 	No caso do Sr. Evandro Fico de Amorim, único que atendeu o chamamento processual desta Corte, entendo que as suas alegações de defesa trazidas ao descortino do Tribunal foram bem reptadas pelo Ministério Público de Contas (v. item 10 acima) . Ante a análise da matéria à guisa exauriente pelo Parquet, adoto-a como minhas razões jurídicas de decidir, com acréscimo que farei logo adiante e com o registro de que, ao anuir e aproveitar os exames e a sugestão de desfecho insertos nos autos como fundamentos de decisão, valho-me da técnica da motivação aliunde ou per relationem  (por referência ou remissão) para concordar com a interpretação efetuada pela secretaria instrutiva e pelo MP de Contas. 
22.	A referida técnica é amplamente reconhecida e admitida no ordenamento jurídico do país pelas normas e pela jurisprudência desta Corte e de Tribunais Judiciários, a exemplo do art. 50, § 1º, da Lei 9.784/1999 e art. 2º, § 3º, do Decreto 9.830/2019; Acórdão 3390/2010-TCU-Plenário (rel. min. Augusto Nardes) , Acórdão 956/2015-TCU-Segunda Câmara (rel. min. Augusto Nardes) e 12.155/2018 - 2ª Câmara e 1.507/2020 - Plenário (ambos de minha relatoria) ; e, ainda, RHC 156.246, DJ 1º/10/2018  (rel. min. Celso de Mello) e RHC 145.207 ED, DJ 8/11/2018 (rel. min. Roberto Barroso) .
23.	Apesar de as questões tratadas nestes autos estarem suficientemente debatidas, acrescento que, no caso concreto, o Sr. Evandro Fico de Amorim tinha pleno e amplos poderes para administrar a sociedade empresária M. M. Gonçalves Produtos Farmacêuticos Ltda., conforme procuração pública lavrada em 12/11/2012, mediante a qual o sócio Luiz Valtercides Comodaro Júnior conferiu-lhe (grifos meus) :
"[P]oderes para gerir e administrar a empresa outorgante, podendo para tanto, tratar de todos os negócios concernentes a mesma, assinar qualquer tipo de contrato, pagar e receber contas, comprar e vender mercadorias de seu comércio, cobrar e receber amigável ou judicialmente de seus devedores tudo quanto por qualquer título que lhe seja devido, passar recibos, dar quitações, abrir, movimentar e encerrar contas correntes ou outras em quaisquer estabelecimentos bancários, podendo depositar, levantar e retirar quaisquer importâncias, (...) , representá-la perante as repartições Públicas Federais, Estaduais, Municipais e Autarquias em geral, (...) admitir, punir e demitir empregados, assinar guias, livros e papéis fiscais, representá-la em Juízo, (...) , assinar toda a correspondência da outorgante, inclusive a dirigida a bancos, (...) , praticando todos os demais atos que foram indispensáveis ao fiel cumprimento do presente mandato, sendo vedado o substabelecimento." (peça 9, p. 15/16) . (grifos acrescidos) 
24.	Em consequência, as alegações de defesa na linha de que o mandato (procuração) era restrito à representação perante a vigilância sanitária e de que sempre esteve voltado exclusivamente às atividades de farmacêutico estão na contramão das provas acostadas aos autos, a uma pela clareza dos poderes outorgados mediante o instrumento acima reproduzido, a duas pelos documentos que compõem este processo, a exemplo do Relatório de Auditoria do Denasus e das sentenças judiciais granjeadas pelo MP de Contas, os quais indicam que o Sr. Evandro Fico de Amorim administrava a drogaria M. M. Gonçalves Produtos Farmacêuticos Ltda..
25.	 Nesse contexto, por ter participado do PFPB - Aqui Tem Farmácia Popular e tendo em vista a natureza jurídica convenial desse programa, o responsável tinha o ônus de comprovar a boa e regular aplicação dos recursos federais recebidos, nos termos das disposições do bloco normativo composto pelos arts. 70, parágrafo único, da Constituição Federal, 93 do Decreto-lei 200/1967 e 66 do Decreto 93.872/1986, por meio de documentação idônea, que demonstrasse, de forma efetiva, os gastos efetuados e o nexo de causalidade entre as despesas realizadas e a verba federal repassada, o que não ocorreu, repisa-se, em face das irregularidades contatadas pelo Denasus, que caracterizaram ofensa a dispositivos da Portaria GM/MS 971/2012, referentes: a) ao registro de dispensação de medicamentos sem notas fiscais e em nome de falecidos, de funcionários/responsáveis do estabelecimento e de pessoas que declararam não conhecer a empresa e não ter adquirido tais medicamentos; e b) à não apresentação de cupons fiscais vinculados e correspondentes receitas médicas. 
26.	Acerca dos demais responsáveis, ao não atenderem o chamamento processual desta Corte, deixaram de apresentar documentos para comprovar a regularidade dos pagamentos realizados ao estabelecimento beneficiado com recursos federais do SUS.
27.	Por conseguinte, as contas da sociedade empresária M. M. Goncalves Produtos Farmacêuticos Ltda. e dos Srs. Luiz Valtercides Comodaro Junior, Rafael Pereira dos Santos de Oliveira e Evandro Fico de Amorim devem ser julgadas irregulares, condenando-os solidariamente ao pagamento do débito calculado e divisado na forma do Relatório precedente, com aplicação da multa individual proporcional ao dano prevista no art. 57 da Lei 8.443/1992, ante a gravidade das falhas e da reprovabilidade de condutas.
28.	Quanto à prescrição da pretensão punitiva, cumpre assinalar que, nos termos do Acórdão 1441/2016-TCU-Plenário (rel. Ministro Benjamin Zymler e red. Ministro Walton Alencar Rodrigues) , subsome-se à regra do art. 205 do Código Civil (decenal) , não tendo ocorrido no caso concreto, uma vez que as irregularidades se deram no interregno de 2014 a 2015 e o ato que ordenou a citação dos responsáveis data de 20/4/2020 (peça 46) .
29.	Outrossim, deve ser autorizado o pagamento das dívidas em até 36 parcelas mensais e consecutivas, caso solicitado, e sua cobrança judicial, com envio de cópia do Acórdão que vier a ser proferido à Procuradoria da República no Estado de São Paulo, nos termos do art. 16, § 3º, da Lei 8.443/1992 c/c o § 7º do art. 209 do Regimento Interno do TCU, bem assim ao FNS, para ciência.
Ante o exposto, voto por que seja adotada a deliberação que ora submeto a este Colegiado. 
T.C.U., Sala das Sessões, em 18 de outubro de 2022.
MARCOS BEMQUERER COSTA
Relator